【裁判字號】    94,訴,1555
【裁判日期】    950412
【裁判案由】    偽造文書
【裁判全文】
臺灣高雄地方法院刑事判決              94年度訴字第1555號
公  訴  人  臺灣高雄地方法院檢察署檢察官
被      告  甲○○
上列被告因偽造文書案件，經檢察官提起公訴（94年度偵字第34
48號），本院判決如下：
    主  文
甲○○連續犯行使偽造私文書罪，處有期徒刑拾月。偽造之「乙○○」、「丙○○」印章各壹顆及如附表所示文件上所偽造之「
乙○○」、「丙○○」印文及署名均沒收。
    事  實
一、甲○○基於行使偽造私文書及使公務員登載不實之概括犯意
    ，於民國86年3 月12日，明知乙○○並未同意擔任天鳳精品
    服飾店之負責人，竟趁丁○○委託其以乙○○名義申請登記
    為鼎金電子企業社負責人之機會，將丁○○交其保管之乙○○身分證及陳俊翰在高雄市○○區○○街34號房屋之建物所
    有權狀、使用執照、房屋稅繳款書等文件，交予不知情之偉
    誠事務所記帳士李玉裡申辦天鳳精品服飾店設立登記。不知
    情之李玉裡遂偽刻「乙○○」之印章，並於同年3 月20日，
    在「高雄市政府營利事業統一發證設立登記申請書」等如附
    表編號1 至6 所示文件上，分別偽造「乙○○」之署押及印
    文，持向高雄市政府建設局辦理天鳳精品服飾店負責人為乙○○之設立登記，使不知情之高雄市政府公務員將此一不實
    事項登載於職務所掌之營利事業登記簿公文書上，足以生損
    害於乙○○及高雄市政府對於營利事業相關登記管理之正確
    性。嗣於86年6 月間，因丁○○收到商業同業工會有關天鳳
    精品服飾店之繳會費通知，而前往質問甲○○，並要求甲○○將天鳳精品服飾店之負責人辦理變更，甲○○即承上開概
    括犯意，未經丙○○之同意，偽刻「丙○○」之印章，連同
    丙○○之身分證，交由不知情之記帳士楊春柃辦理「天鳳精
    品服飾店」負責人之變更。於同年6 月21日，不知情之楊春
    柃遂偽造不實之「讓渡書」（附表一編號7） ，並偽造「丙○○」、「乙○○」之署押及印文在上開「讓渡書」上，又
    於同年6 月23日，楊春枔復在附表一編號8 至10號之「高雄
    市政府營利事業統一發證變更登記申請書」、「委託書」、
    「丙○○」身分證正反面影本上，偽造「丙○○」之署押及
    印文，併同上開「讓渡書」及丙○○之身分證，交由不知情
    之許孟堯持向高雄市政府建設局辦理天鳳精品服飾店之負責
    人變更登記為丙○○，使不知情之高雄市政府公務員將此一
    不實事項登載於職務所掌之營利事業登記簿公文書上，足以
    生損害於丙○○及高雄市政府對於營利事業相關登記管理之
    正確性。又於變更登記完成後，不知情之許孟堯復持上開偽
    刻之「丙○○」印章在高雄市政府建設局86年6 月27日函稿
    （主旨為「貴商申請營利事業負責人變更登記，經核符合規
    定，請查照」）上蓋章，以領受上開文件。後於92年6 月間
    ，丙○○接獲財政部高雄市國稅局營業稅補稅通知單，並於
    93 年1月14日向高雄地方法院檢察署對乙○○提出偽造文書
    告訴，始查悉上情。
二、案經高雄地方法院檢察署檢察官自動檢舉偵查起訴。
    理由
壹、程序部分（含本案證據能力之認定）：
一、證人陳俊翰於檢察官偵查中所為之證述，有證據能力。
  (一)按被告以外之人於偵查中向檢察官所為陳述，除顯有不可信
    之情況者外，得為證據，刑事訴訟法第159 條之1 第2 項定
    有明文。偵查中對被告以外之人所為之偵查筆錄，或被告以
    外之人向檢察官所提之書面陳述，性質上均屬傳聞證據。惟
    現階段刑事訴訟法規定檢察官代表國家偵查犯罪、實施公訴
    ，依法其有訊問被告、證人及鑑定人之權，證人、鑑定人且
    須具結，而實務運作時，檢察官偵查中向被告以外之人所取
    得之陳述，原則上均能遵守法律規定，不致違法取供，其可
    信度極高，是除顯有不可信之情況外，自得為證據。
  (二)經查，本件證人陳俊翰於檢察官偵查中所為之證述，性質上
    雖屬傳聞證據，惟係偵查中向檢察官所為之證述，並經具結
    ，且無顯有不可信之情況，衡諸上開規定，自具有證據能力
    。
二、證人李玉裡、楊春柃於檢察事務官詢問時所為之陳述、86年
    3 月12日委託書、高雄市政府建設局93年12月6 日函及隨函
    所附資料，均有證據能力。
  (一)按被告以外之人（包括證人、鑑定人、告訴人、被害人及共
    同被告等）於審判外之陳述雖不符刑事訴訟法第159 條之1
    至之4 等四條之規定，而經當事人於審判程序同意作為證據
    ，法院審酌該言詞陳述或書面陳述作成時之情況，認為適當
    者，亦得為證據；當事人、代理人或辯護人於法院調查證據
    時，知有刑事訴訟法第159 條第1 項不得為證據之情形，而
    未於言詞辯論終結前聲明異議者，視為有前項之同意，同法
    第159 條之5 定有明文。立法意旨在於傳聞證據未經當事人
    之反對詰問予以核實，原則上先予排除。惟若當事人已放棄
    反對詰問權，於審判程序中表明同意該等傳聞證據可作為證
    據；或於言詞辯論終結前未聲明異議，基於尊重當事人對傳
    聞證據之處分權，及證據資料愈豐富，愈有助於真實發見之
    理念，且強化言詞辯論主義，使訴訟程序得以順暢進行，上
    開傳聞證據亦均具有證據能力。
  (二)經查，本件證人李玉裡、楊春柃於檢察事務官詢問時所為陳
    述、86年3 月12日委託書、高雄市政府建設局93年12月6 日
    函及隨函所附資料，其性質雖屬傳聞證據，然渠等所為之上
    開詢問筆錄內容及書面陳述，業經本院審理時予以提示並告
    以要旨，且各經檢察官及被告等人表示意見，當事人已知上
    述詢問筆錄等乃傳聞證據，且均未於言詞辯論終結前對該筆
    錄內容等異議，依上開規定，已擬制同意其有證據能力，本
    院審酌上開筆錄等作成時之情況，亦無不當情形，認為以之
    作為本案之證據亦屬適當，應均具有證據能力。
貳、實體部分：
一、訊據被告甲○○矢口否認有偽造私文書等犯行，辯稱：當初
    是丁○○將建物所有權狀及乙○○身分證等文件交給伊要設
    立天鳳精品服飾店，後來到86年6 月時，丁○○他們跟伊講
    不想繼續經營，所以伊與丙○○就把這一間服飾店接下來經
    營，並變更負責人為丙○○，伊有經過乙○○、丙○○之同
    意云云。惟查：
  (一)上揭事實，業據證人即被害人乙○○於本院審理時證稱：當
    初有委託被告去辦鼎金電子企業社，但未授權被告去辦天鳳
    精品服飾店，我們對精品店不懂，卷附高雄市政府營利事統
    一發證設立登記申請書、讓渡書上面乙○○之簽名及蓋章，
    均不是我所為，是後來收到公會的繳費通知才知道係天鳳精
    品服飾店負責人等語（見本院卷第82、83頁審判筆錄）及證
    人即被害人丙○○於本院審理時證稱：我沒有要與被告合夥
    開天鳳精品服飾店及交身分證、委託書、印章等物給被告，
    也沒有同意要擔任天鳳精品服飾店之負責人，卷附高雄市政
    府營利事業統一發證變更登記申請書、委託書、讓渡書等上
    面之簽名及印章，均非我所為，印章也不是我的等語詳確在
    卷（見本院卷第75、76頁審判筆錄）。又證人丁○○於本院
    審理時證稱：約85年間認識被告，我經我太太乙○○同意後
    ，將土地所有權狀、房屋稅單及乙○○身分證等資料交給被
    告要申請設立鼎金電子企業社，後來因為名稱有重複所以沒
    有辦成，那些資料一直留在被告處，沒有委託被告辦理天鳳
    精品服飾店。之前不曉得有人用我太太乙○○名義申請天鳳
    精品服飾店，直到有一天收到精品同業公會繳費通知單我才
    知道，因為我只有將證件交給被告，我很生氣去跟被告詢問
    ，被告說他件太多辦錯了，我要被告改過來，過幾天被告有
    拿變更後資料給我們看，營利事證登記證上之負責人已不是
    乙○○，因為我跟他是朋友，就沒有再追究了，我從來沒有
    委託被告辦天鳳精品服飾店等語甚詳（見本院卷第70至73頁
    審判筆錄）。再者，被告於本院審理時亦坦承：天鳳精品服
    飾店證人丁○○沒有叫我辦，當時電子公司辦不下來等語（
    見本院卷第74頁），與證人乙○○、丁○○上開證述內容互
    核一致。是證人丁○○係委託被告以乙○○名義申請登記為
    鼎金電子企業社負責人，而將乙○○身分證及陳俊翰位於高
    雄市○○區○○街34號房屋之建物所有權狀、使用執照、房
    屋稅繳款書等文件交予被告，且被害人乙○○、丙○○並未
    同意擔任「天鳳精品服飾店」負責人等情，應堪以認定。
  (二)證人李玉裡於檢察事務官詢問時陳述：我是代理記帳業的記
    帳士，天鳳精品服飾店是被告委託我申辦登記負責人為乙○○，申請書的資料是我寫的，電話寫我公司的電話好聯絡，
    所有資料均是我寫的，印章是被告委託我刻的，有委託書等
    語（見偵四卷第48、59頁）；證人楊春柃於檢察事務官詢問
    時陳述：天鳳精品服飾店是被告拿資料委託我申辦變更登記
    負責人為丙○○，我先生許孟堯是幫我跑外面的事務，申請
    書裡面的資料都是我填寫的，丙○○的章及證件是被告提供
    給我的，被告說他的朋友不會辦委託他辦等語甚詳（見偵四
    卷第48、59頁），且被告於偵訊中亦坦稱：是我委託她們（
    指李玉裡、楊春柃等）辦的等語（見偵四卷第60頁）。是被
    告有將丁○○交其保管之建物所有權狀、使用執照、房屋稅
    繳款書及乙○○身分證等文件，交予不知情之記帳士李玉裡
    申辦天鳳精品服飾店負責人乙○○之設立登記，及被告有將
    丙○○的章及證件等資料交予不知情之記帳士楊春柃辦理天
    鳳精品服飾店負責人之變更等情，應堪認定。
  (三)此外，復有高雄市政府建設局93年12月6 日高市建設二字第
    0930026455號函及隨函檢附之高雄市政府建設局86年3 月27
    日（函）稿、高雄市政府營利事業登記案件聯合作業審核表
    、高雄市政府營利事統一發證設立登記申請書、乙○○身分
    證正反面影本、高雄市稅捐稽徵處楠梓分處85年度房屋稅繳
    款書、高雄市政府工務局使用執照、起造人名冊、高雄市政
    府地政處楠梓地政事務所建物所有權狀、高雄市政府建設局
    86年6 月27日（函）稿、高雄市政府營利事業統一發證變更
    登記申請書、委託書、丙○○身分證正反面影本、86年6 月
    21日讓渡書、聯合報登報資料、高雄市政府營利事業登記證
    等資料（見偵四卷第12至32頁）及被告於86年3 月12日委託
    李玉裡之委託書1 份（見偵四卷第62頁）在卷可稽。是被告
    有事實欄所載犯行，應堪以認定。
  (四)被告雖辯稱：當初是丁○○將建物所有權狀及乙○○身分證
    等文件交給伊要設立天鳳精品服飾店，後來到86年6 月時，
    丁○○他們跟伊講不想繼續經營，所以伊與丙○○就把這一
    間服飾店接下來經營，並變更負責人為丙○○，伊有經過乙○○、丙○○之同意云云。惟查：
  １、證人丁○○係交付所有權狀及乙○○身分證等文件與被告
      設立「鼎金電子企業社」，被害人乙○○、丙○○並未同
      意擔任「天鳳精品服飾店」負責人乙情，業據證人乙○○
      、丙○○、丁○○於本院審理時證稱甚詳在卷，且被告於
      本院審理時亦坦承：「天鳳精品服飾店」證人丁○○沒有
      叫我辦，當時電子公司辦不下來等語（見本院卷第74頁）
      ，已詳如上述，而被告就其上開所辯，亦始終未能提出乙○○及丙○○委託書、授權書或其他確切證據以實其說，
      其空言為上開辯詞，自非可信。
  ２、又高雄市○○區○○街34號面積很大，可組裝電子產品，
      適合開電子企業社，但因為是在巷子內，地點偏僻很少人
      經過，不可能做服飾精品店乙情，業據證人丁○○於本院
      審理時證稱甚詳在卷（見本院卷第72、73頁審判筆錄）。
      另證人陳俊翰於檢察官偵查中亦結證稱：高雄市○○區○○街34號的房子沒有租或借給乙○○開設天鳳精品服飾店
      過，都是我在住，且房子是在巷內，無法做生意，也不曾
      租給其他人等語詳確（見偵二卷第22、23頁）。再者，被
      告若真有與丙○○一起合夥經營天鳳精品服飾店，且丙○○有同意擔任天鳳精品服飾店負責人，則被告必可輕易提
      出其與丙○○之出資及獲利等相關資金往來資料，更可明
      確陳述雙方如何互約出資共同經營，甚至提出合夥契約或
      授權書供檢察官或本院查證，然被告始終未能提出任何文
      件資料及陳明上揭事項。是被告上開所辯：丁○○當初交
      付文件是委託其辦理天鳳精品服飾店之設立登記，後來到
      86年6 月時，丁○○他們跟伊講不想繼續經營，所以伊與
      丙○○就把這一間服飾店接下來經營，並變更負責人為丙○○，伊有經過乙○○、丙○○之同意云云，顯係臨訟杜
      撰之詞，不足採信。
  ３、至證人丙○○於本院審理時雖另證稱：伊不認識被告云云
      ，然經本院調取本院87年易字第4028號重利罪案件全卷，
      證人丙○○於87年10月27日法官訊問時已證稱：甲○○是
      我朋友，我曾經有向他借錢，事後錢有還給他，但本票沒
      有拿回來等語（見本院87年度易字第4028號卷第78頁），
      另參以證人丁○○於本院審理時亦證稱：被告與丙○○有
      認識等語（見本院卷第69頁），是證人丙○○上開證述：
      伊不認識被告云云，固不足採信，然證人丙○○認識被告
      ，並不等同丙○○有授權及同意擔任「天鳳精品服飾店」
      負責人，被告仍需提出「丙○○」同意及授權等相關證據
      以證其說，惟被告始終未能提出，是自不足以推翻上揭所
      述被告未得丙○○同意，利用不知情之人於相關文件上偽
      造「丙○○」印文及署名，而將天鳳精品服飾店負責人變
      更為丙○○之犯行。
  (五)綜上所述，被告有事實欄所載犯罪事實，應堪以認定，其上
    開所辯，為犯後飾詞卸責之詞，不足採信。本件事證明確，
    被告犯行堪以認定，應予依法論科。
二、核被告所為，係犯刑法第216 條、第210 條之行使偽造私文
    書罪、第214 條之使公務員登載不實罪。其偽造印章、印文
    及署押之行為，為偽造私文書之階段行為，又偽造私文書之
    低度行為，應為行使偽造私文書之高度行為所吸收，均不另
    論罪。其利用不知情者偽造私文書並持以行使及使公務員登
    載不實，屬間接正犯。又被告上開所犯行使偽造私文書、使
    公務員登載不實罪間，有方法、目的之牽連關係，應依刑法
    第55條規定從一重之行使偽造私文書罪論處。另被告先後2
    次行使偽造私文書犯行，相距時間僅約3 個月餘，時間緊接
    ，且先後之犯罪手法均係未經他人同意，利用不知情之人向
    高雄市政府建設局辦理登記，方法相同，所犯復為構成要件
    相同之罪名，顯係基於概括犯意反覆為之，應依連續犯規定
    論以一罪，並依法加重其刑，公訴意旨認被告先後2 次行使
    偽造私文書犯行，犯意各別，應予分論併罰，尚有未洽，併
    予敘明。爰審酌被告前有偽造文書罪前科（於本案行為後執
    行完畢，不構成累犯），有臺灣高等法院被告前案紀錄表1
    份在卷可按，素行非佳，其未經乙○○、丙○○同意，挪用
    證件先後將乙○○、丙○○登記為天鳳精品服飾店負責人，
    足生損害於乙○○、丙○○及高雄市政府對於營利事業相關
    登記管理之正確性，另衡被告犯後飾詞否認犯行，態度不佳
    及其犯罪之動機、目的、手段、智識程度、生活狀況等一切
    情狀，量處如主文所示之刑，以資懲儆。又偽造之「乙○○
    」、「丙○○」印章各1 顆，雖未扣案，然無證據證明已滅
    失，另如附表（編號1 至11號）所示文件上所偽造之「乙○○」、「丙○○」印文及署名，爰均依刑法第219 條規定，
    併予宣告沒收。
據上論斷，應依刑事訴訟法第299 條第1 項前段，刑法第56條、
第216 條、第210 條、第214 條、第55條、第219 條，罰金罰鍰
提高標準條例第1 條前段，判決如主文。
本案經檢察官戊○○到庭執行職務。
中    華    民    國    95    年    4     月    12    日
                  鳳山刑事第一庭審判長法  官  陳志銘
                                      法  官  林勇如
                                      法  官  林永村
以上正本證明與原本無異。
如不服本判決，應於判決送達後10日內，向本院提出上訴狀。
中    華    民    國    95    年    4     月    12   日
                                      書記官  李祥銘
附表：
┌───┬───────────┬──────────┐
│編  號│文    件    名    稱  │沒收之署押或印文    │
├───┼───────────┼──────────┤
│  1   │高雄市政府營利事統一發│其上偽造之「乙○○」│
│      │證設立登記申請書1 份  │印文及署名（參偵四卷│
│      │                      │第16頁）。          │
├───┼───────────┼──────────┤
│  2   │乙○○身分證正反面影本│其上偽造之「乙○○」│
│      │1 份                  │印文（參偵四卷第17、│
│      │                      │18 頁） 。          │
├───┼───────────┼──────────┤
│  3   │高雄市稅捐稽徵處楠梓分│其上偽造之「乙○○」│
│      │處85年度房屋稅繳款書1 │印文（見偵四卷第19頁│
│      │份                    │）。                │
├───┼───────────┼──────────┤
│  4   │高雄市政府工務局使用執│其上偽造之「乙○○」│
│      │照1 份                │印文（見偵四卷第20頁│
│      │                      │）。                │
├───┼───────────┼──────────┤
│  5   │高雄市政府工務局使用執│其上偽造之「乙○○」│
│      │造起造人名冊1 份      │印文（見偵四卷第21頁│
│      │                      │）。                │
├───┼───────────┼──────────┤
│  6   │高雄市政府地政處楠梓地│其上偽造之「乙○○」│
│      │政事務所建物所有權狀1 │印文（見偵四卷第22頁│
│      │份                    │）。                │
├───┼───────────┼──────────┤
│  7   │86年6 月21日讓渡書1 份│其上偽造之「乙○○」│
│      │                      │、「丙○○」印文及署│
│      │                      │名（見偵一卷第4 頁）│
├───┼───────────┼──────────┤
│  8   │高雄市政府營利事業統一│其上偽造之「丙○○」│
│      │發證變更登記申請書1份 │印文及署名（見偵四卷│
│      │                      │第26頁）。          │
├───┼───────────┼──────────┤
│  9   │86年6月23日委託書1份  │其上偽造之「丙○○」│
│      │                      │印文及署名（見偵四卷│
│      │                      │第27頁）。          │
├───┼───────────┼──────────┤
│  10  │丙○○身分證正反面影本│其上偽造之「丙○○」│
│      │1 份                  │印文（見偵四卷第28、│
│      │                      │29頁）。            │
├───┼───────────┼──────────┤
│  11  │高雄市政府建設局86年6 │其上偽造之「丙○○」│
│      │月27日函1 份          │印文（見偵四卷第23頁│
│      │                      │）。                │
└───┴───────────┴──────────┘
附錄本判決論罪科刑之法條
中華民國刑法第216條
(行使偽造變造或登載不實之文書罪)
行使第210 條至第215 條之文書者，依偽造、變造文書或登載不
實事項或使登載不實事項之規定處斷。
中華民國刑法第210條
(偽造變造私文書罪)
偽造、變造私文書，足以生損害於公眾或他人者，處5 年以下有
期徒刑。
中華民國刑法第214條
(使公務員登載不實罪)
明知為不實之事項，而使公務員登載於職務上所掌之公文書，足
以生損害於公眾或他人者，處3 年以下有期徒刑、拘役或500 元
以下罰金。


司法院資訊處製作；財團法人民間司法改革基金會備份。
